【裁判字號】    95,上易,22
【裁判日期】    950428
【裁判案由】    清償借款
【裁判全文】
臺灣高等法院高雄分院民事判決          95年度上易字第22號
上  訴  人  甲○○
訴訟代理人  張名賢律師
被上訴人    乙○○
上列當事人間請求清償借款事件，上訴人對於民國94年12月16日
臺灣高雄地方法院94年度訴字第1535號第一審判決提起上訴，本
院於95年4 月19日言詞辯論終結，判決如下：
    主  文
原判決關於駁回上訴人後開第2 項之訴部分，並訴訟費用（除確
定部分外）之裁判廢棄。
被上訴人應給付上訴人新台幣肆拾柒萬元，及自民國92年5 月1
日起至清償日止，按週年利率百分之5計算之利息。
第一（除確定部分外）、二審訴訟費用，由被上訴人負擔。
    事實及理由
一、上訴人主張：被上訴人於民國91年3 月5 日向伊借款新台幣
    （下同）400, 000元，未幾再借款100,000 元，及於92年9
    月29日借款20,000元，合計借得520,000 元。被上訴人原稱
    只供週轉幾日救急之用，故雙方並未約定利息，嗣因遲未償
    還借款，乃於92年4 月7 日自行給付上開借款之1 年利息
    83,500元，及於94年3 月1 日簽立未定清償期、借款金額為
    520, 000元之借據1 紙予伊為憑，並載明「92年5 月1 日至
    94 年3月1 日利息未付」等語，惟迄未清償，經伊多次催討
    ，亦置之不理。爰依消費借貸之法律關係，請求被上訴人給
    付520,000 元本息。
二、被上訴人則以：伊於91年1 月18日向上訴人借第一筆款項
    400, 000元，係受詐騙集團誆稱投資買地可獲更多利潤，誤
    信而借款欲投資買地，因旋即發覺有異而未付款，於翌日（
    同年月19日）已還款。其後有陸續向上訴人借款計100, 000
    元，已於92年4 月7 日清償本金70, 000 元及利息13, 500
    元，僅餘本金30, 000 元，嗣再於92年9 月29日借款20,
    000 元，合計欠款僅為本金50, 000 元，利息均約定為月息
    1. 5 ﹪ 。因上訴人不斷騷擾，才出具金額520,000 元之借
    據，同時表示如查證借款已經清償，上訴人應返還借據等語
    ，資為抗辯。
三、原審判決被上訴人應給付上訴人5 萬元及如原審判決附表所
    示利息，而駁回上訴人其餘之訴。上訴人就其敗訴部分聲明
    不服，求為廢棄原判決不利部分，判命被上訴人再給付上訴
    人47萬元，及自92年5 月1 日起至清償日止，按週年利率5%
    計算之利息；被上訴人則求為判決駁回上訴（原判決所命給
    付部分已確定）。
四、兩造對於被上訴人陸續向上訴人借款數筆，金額合計520,
    000 元，其後被上訴人曾於92年4 月7 日給付上訴人83,500
    元等事實，及被上訴人於94年3 月1 日所出具借據形式上之
    真正，並不爭執，堪認為真實。兩造所爭執者為：(一)被上訴
    人就第一筆借款400, 000元之借款時間為何？是否已經清償
    完畢？(二)被上訴人於92年4 月7 日給付上訴人83, 500 元，
    係全數用以支付利息或部分清償本金？(三)被上訴人對上訴人
    之欠款若干？茲分述如下：
  (一)按請求履行債務之訴，原告就其所主張債權發生原因之事實
    ，固有舉證之責任，若被告自認此項事實而主張該債權已因
    清償而消滅，則清償之事實，應由被告負舉證之責任，此觀
    民事訴訟法第277 條之規定自明（最高法院28年上字第1920
    號判例參照）。被上訴人就其曾向上訴人借款40萬元之事實
    ，並不爭執，而以借款日期應為91年1 月18日，且業經清償
    置辯，是被上訴人自應就此已為清償之事實為舉證。
  (二)被上訴人固舉證朱吉元、張明光、張羅英玉為證人，惟據朱
    吉元稱：不清楚兩造間借款情形，是事後雙方爭吵有無還錢
    ，有一同前往高新銀行查詢；不清楚查詢結果；證人張明光
    稱：被上訴人於91年1 月19日來跟我說，他有一塊地要賣，
    引來金光黨施詐，要騙他合夥買地，轉賣賺錢，他於前一天
    向上訴人借款40萬元要投資，因發現是詐騙集團而未被騙，
    已於1 月19日當天將錢還上訴人，並出示記錄借款的簿冊，
    我未仔細看其上有無還款記錄；94年3 月兩造爭執有無還款
    時，上訴人也不清楚何時借給被上訴人，之後有陪同兩造去
    查帳，銀行的小姐說已經還了，因為1 月19日是星期六，所
    以還款的日期是在1 月21日；證人即張明光之妻羅張英玉證
    稱：被上訴人來向張明光敘述被騙及借款、還款經過時，我
    有在場；事後我有一起去查帳，銀行小姐說1 月18日的借款
    在21日已經還了；查帳之前，上訴人也表示不記得何時借給
    被上訴人，借錢、還錢的事沒有親眼目睹，是在91年1 月19
    日聽被上訴人自己講的（原審卷43至44頁）。則證人均未親
    見被上訴人借款、還款經過，而事隔3 年餘，上訴人於向被
    上訴人催討時，尚且不能清楚確切之借款日期，經證人陳明
    ，證人就非自己親身經驗之事實，竟得以確定其日期，實與
    經驗法則相違。而被上訴人固提出自行製作之借貸經過紀錄
    一紙（原審卷19頁），然該紀錄並非連續記錄之帳冊或日記
    簿，僅得認係被上訴人個人之記錄，不足作為實際借貸經過
    及已經清償之證明，及證人稱：94年爭執時被上訴人提出記
    錄借款之簿冊，他才回想起在91年1 月18日借款（同上卷）
    ，然未經被上訴人提出該簿冊，縱經提出，亦屬事後據其自
    行製作之簿冊以確定借款日期，其真實性亦非無可疑，是核
    難認證人所指被上訴人對上訴人借款40萬元之日期（91 年1
    月18日）有所依據。從而，上訴人向高新銀行質借之該筆借
    款固於同年月21日經償還與高新銀行，然尚不得因此認定是
    被上訴人提出現款清償。
  (三)上訴人在高新銀行40萬元之定期存款，曾先後於91年1 月18
    日以定期存單質借40萬元、同年月21日還款；同年2 月21日
    質借10萬元、同年3 月1 日還款；同年3 月1 日質借30萬元
    、同年月5 日還款；同年3 月5 日質借40萬元，迄同年月11
    日定存單到期日，解約償還放款，有高新商業銀行旗山分行
    函及高新商業銀行放款明細分類帳可稽。足認上訴人確有連
    續使用定存單質借現款運用之事實，至於上訴人所指以其定
    存單質押借款予被上訴人，則有可能於91年1 月18日或同年
    3 月5 日為之。而被上訴人辯稱係於91年1 月18日向上訴人
    借款，既無法證明，已如上述，且上訴人於91年1 月18日之
    40萬元借款業於同年月21日償還，同年3 月5 日之40萬元借
    款，則係到期解約償還，亦堪認最後一筆借款確未經提出現
    款清償，致遭解約，與上訴人主張到期未還款之情相符，是
    上訴人指稱被上訴人未還款等語，尚非無據。又證人既稱：
    94 年3月間上訴人爭執被上訴人未還款，但不確定借款時間
    ，有一同至銀行查帳等語，則上訴人在查帳之後，於94年6
    月13日對被上訴人聲請調解時，指稱：91年1 月21日起先後
    借錢云云（原審卷77頁），顯然已有排除被上訴人所指91年
    1 月18日之40萬元借款之意，亦難據以認定請求調解之內容
    牽涉該筆借款。是被上訴人稱：依上訴人聲請調解之債務發
    生時間，應係指91年1 月18日發生之借貸事實云云，核無足
    採。
  (四)被上訴人既未能證明其向上訴人借款40萬元之日期為91年1
    月18日，進而以該筆存單質借款項已經清償，而推論係被上
    訴人所為清償之事實，且就其提出現金請上訴人前來取款之
    事實，亦無法舉證證明（本院卷22頁），核難認所辯已經清
    償40萬元之情為真實。又被上訴人稱92年4 月7 日給付上訴
    人83500 元，其中7 萬元是還本金，其餘支付利息云云，然
    據其於94年3 月1 日出具予上訴人之借據正、反面上，清楚
    記載「向上訴人借款50萬元」、「借款期間訂自92年5 月1
    日起」、「92年5 月1 日至94年3 月1 日利息未付」、「借
    款利息一分半，按月給付」、「92年9 月29日再借2 萬元」
    ，依其計載各情，堪認其真意為92年5 月1 日以前的利息已
    經結清，且因付息至92年5 月1 日以前，故借款期間自92年
    5 月1 日起算，借款金額為50萬元，並為與其後於92年9 月
    29 日 另外借款2 萬元有所區隔，而另行記載「92年9 月29
    日再借2 萬元」，有該借據附卷可稽（本院卷9 、10頁），
    合於上訴人所指欠款情況，且未有清償本金之事實。再依該
    借據詳細記載金額、借款期間、利息等，顯然經過審慎核算
    始為之，被上訴人如果已清償47萬元本金，其金額既非小數
    ，且兩造間其餘借貸，均為較小額之借款，借貸筆數不多，
    該清償之金額於雙方當事人間應極明瞭，無誤記之虞，即應
    記載正確之餘額，而無任憑一方要求出具之理。而被上訴人
    就其不堪上訴人騷擾始出具收據之抗辯，既違常情，且未能
    舉證證明之，所辯亦不足採。從而，足認上開借據之記載內
    容實質為真，而被上訴人並未抗辯92年5 月1 日以後曾經清
    償本金或支付利息，應認被上訴人尚欠本金52萬元，利息按
    月1.5%計算，其中50萬元自92年5 月1 日起均未支付利息；
    餘2 萬元應自92年9 月29日借款日起計付利息。
五、綜上所述，上訴人基於消費借貸之法律關係請求被上訴人給
    付52萬元本息，為有理由，應予准許。原審就其中47萬元本
    金及自92年5 月1 日起按年息5%計算遲延利息部分，為上訴
    人敗訴之判決，尚有未洽。上訴意旨指摘原審判決此部分不
    當，求予廢棄改判，為有理由，爰由本院予以廢棄，改判如
    主文第2 項所示。兩造其餘攻擊、防禦，對判決結果不生影
    響，爰不一一論述，併此敘明。
據上論結，本件上訴為有理由，依民事訴訟法第450 條、第78條
，判決如主文。
中    華    民    國    95    年    4     月    28    日
                            民事第六庭
                                審判長法官  許明進
                                法      官  朱玲瑤
                                法      官  謝肅珍
以上正本證明與原本無異。
不得上訴。
中    華    民    國    95    年    4     月    28    日
                                書  記  官  廖素珍


司法院資訊處製作；財團法人民間司法改革基金會備份。
